---
title: "Examen Niet-parametrische Statistische Methoden"
author: "Bart Verweire"
date: "2018 M08 2"
output:
  pdf_document: default
  html_document: default
---

```{r setup, include=FALSE}
knitr::opts_chunk$set(echo = TRUE)
options(width = 240)
```

```{r libraries}
library(tidyverse)
library(knitr)
```

# Vraag 1 - Geheugentest

## Data Visualisatie

```{r}
load(file = "memory.rda")
memory.younger <- memory %>% 
  filter(Age == "Younger")
memory.older <- memory %>% 
  filter(Age == "Older")
```

```{r, echo=FALSE,message=FALSE,warning=FALSE, fig.width = 8, fig.height = 2}
# Visualiseer data
ggplot(memory, aes(Words, fill = Age)) +
  geom_histogram(position = "dodge") +
  facet_wrap(~ Process)

ggplot(memory, aes(Words, fill = Process)) +
  geom_histogram(position = "dodge") +
  facet_wrap(~ Age)

ggplot(memory, aes(interaction(Age, Process), Words)) +
  geom_boxplot()
```

Uit de figuren kan afgeleid worden dat er een verschil is in het aantal herinnerde woorden tussen het Counting proces en de andere processen (Imagery en Intentional).
Voor de processen Imagery en Intentional lijkt er ook een verschil te zijn tussen jongeren en ouderen.

We onderzoeken nu of het aantal herinnerde woorden afhankelijk is van het proces, en of dit effect afhankelijk is van de leeftijd.

## Regressie

We voeren een lineaire regressie uit. Merk op dat de onafhankelijke variabelen alle categorische variabelen zijn.

Bij een lineaire regressie zijn de veronderstellingen :

* de observaties zijn onafhankelijk : we gaan ervan uit dat dit klopt, aangezien de onderzoekers de personen random in groepen verdeeld hebben.
* de residuelen zijn normaal verdeeld
* de variantie van de residuelen is onafhankelijk van de groep

We kunnen de lineaire regressie uitvoeren op verschillende wijzen :   
* onafhankelijk van de leeftijd
* afhankelijk van proces en leeftijd, zonder interactie
* afhankelijk van proces en leeftijd, met en zonder interactie tussen de variabelen Age en Process.

### Test functie

Om de resultaten van het lineaire model eenvoudiger te vergelijken met de resultaten van de wilcoxon testen (zie verder), definiëren we nog de functie.

```{r}
lm.tests <- function(model, test.data) {
  pred <- predict(model, newdata = test.data, se.fit = TRUE)
  res.table <- test.data %>% 
    bind_cols(value = pred$fit,
              lower = pred$fit - 1.96*pred$se.fit,
              upper = pred$fit + 1.96*pred$se.fit) %>% 
    mutate(subset = id)

  ind.comb <- combn(1:length(res.table), 2) 
  
  pairwise.diffs <- lapply(1:ncol(ind.comb), function(i) { 
    diff = res.table[ind.comb[1,i],"value"] - res.table[ind.comb[2,i],"value"]
    
    lm.val <- data.frame(
      subset1 = res.table[ind.comb[1,i],"subset"],
      subset2 = res.table[ind.comb[2,i],"subset"],
      diff = round(diff, 3)
    )
    
    lm.val
  })
  
  do.call("bind_rows", pairwise.diffs)
}
```

We zullen de test functie uitvoeren op de resultaten van de predict functie, met als data een data frame met de mogelijke combinaties van Age en Process.

```{r}
test.data.age.process <- expand.grid(Age = c("Older","Younger"), 
                                     Process = c("Counting","Imagery","Intentional")) %>% 
  mutate(id = paste(Age, Process, sep = "."))
test.data.process <- data.frame(Process = c("Counting","Imagery","Intentional")) %>% 
  mutate(id = Process)
test.data.process.younger <- data.frame(Process = c("Counting","Imagery","Intentional"), Age = "Younger") %>% 
  mutate(id = Process)
test.data.process.older <- data.frame(Process = c("Counting","Imagery","Intentional"), Age = "Older") %>% 
  mutate(id = Process)
                              
str(test.data.age.process)
test.data.age.process
str(test.data.process.younger)
test.data.process.younger
test.data.process.older
```


### Effect van het proces
```{r}
mem.lm.proc = lm(Words ~ Process, data = memory)
```

```{r}
summary(mem.lm.proc)
anova(mem.lm.proc)
```

Er is een significant verband tussen het aantal herinnerde woorden en het proces.

Zowel de t-test als de F-test wijzen op een sifnificant verband is tussen het proces Counting enerzijds, en de processen Imagery en Intentional anderzijds (van een significant verschil tussen Imagery en Intentional kunnen we via dit model niet spreken).

In de plot van het model zien we dat de voorwaarden rond normaliteit en gelijkheid van de variantie redelijk goed voldaan zijn.  
De variantie niet onafhankelijk van de gefitte waarde, en de residuals zijn niet perfect normaal verdeeld, maar het verschil is aanvaardbaar.

```{r echo=FALSE}
par(mfrow=c(2,2))
plot(mem.lm.proc)
```
```{r echo=FALSE}
mem.lm.proc.pred <- predict(mem.lm.proc, se.fit = TRUE)
mem.lm.proc.data <- memory %>% 
  mutate(fit = mem.lm.proc.pred$fit,
         l = mem.lm.proc.pred$fit - 1.96*mem.lm.proc.pred$se.fit,
         u = mem.lm.proc.pred$fit + 1.96*mem.lm.proc.pred$se.fit)

ggplot(mem.lm.proc.data, aes(Process, Words)) +
  geom_point() +
  geom_line(aes(x = as.numeric(Process), y = fit)) +
  geom_ribbon(aes(as.numeric(Process), ymin = l, ymax = u), size = 0, linetype = 2, alpha = 0.1)
``` 

### Effect van leeftijd, zonder interactie

We definiëren het volgende model 

```{r}
mem.lm <- lm(Words ~ Age + Process, data = memory)
```

```{r}
summary(mem.lm)
anova(mem.lm)
```

Zowel de t-test als de F-test wijzen op een sifnificant verband is tussen het proces Counting enerzijds, en de processen Imagery en Intentional anderzijds (van een significant verschil tussen Imagery en Intentional kunnen we via dit model niet spreken).
In het algemeen is er ook een significante invloed van de leeftijd : jongeren onthouden meer woorden dan ouderen.

In de plot van het model zien we dat de voorwaarden rond normaliteit en gelijkheid van de variantie redelijk goed voldaan zijn. 

De variantie niet onafhankelijk van de gefitte waarde, en de residuals zijn niet perfect normaal verdeeld, maar het verschil is aanvaardbaar.

```{r echo=FALSE}
par(mfrow=c(2,2))
plot(mem.lm)
```

```{r echo=FALSE}
mem.lm.pred <- predict(mem.lm, se.fit = TRUE)
mem.lm.data <- memory %>% 
  mutate(fit = mem.lm.pred$fit,
         l = mem.lm.pred$fit - 1.96*mem.lm.pred$se.fit,
         u = mem.lm.pred$fit + 1.96*mem.lm.pred$se.fit)

ggplot(mem.lm.data, aes(Process, Words, color = Age, fill = Age)) +
  geom_point() +
  geom_line(aes(x = as.numeric(Process), y = fit)) +
  geom_ribbon(aes(as.numeric(Process), ymin = l, ymax = u), size = 0, linetype = 2, alpha = 0.1)
``` 

### Met interactie

We kijken nu naar de invloed van de interactie tussen Age en Process, via volgend model :

```{r}
mem.lm.int <- lm(Words ~ Age * Process, data = memory)
```

```{r}
summary(mem.lm.int)
anova(mem.lm.int)
```

Ook de interactieterm is dus significant.


```{r echo=FALSE}
par(mfrow=c(2,2))
plot(mem.lm.int)
```

```{r echo=FALSE}
mem.lm.int.pred <- predict(mem.lm.int, se.fit = TRUE)
mem.lm.int.data <- memory %>% 
  mutate(fit = mem.lm.int.pred$fit,
         l = mem.lm.int.pred$fit - 1.96*mem.lm.int.pred$se.fit,
         u = mem.lm.int.pred$fit + 1.96*mem.lm.int.pred$se.fit)

ggplot(mem.lm.int.data, aes(Process, Words, color = Age, fill = Age)) +
  geom_point() +
  geom_line(aes(as.numeric(Process), fit)) +
  geom_ribbon(aes(x = as.numeric(Process), ymin = l, ymax = u), size = 0, linetype = 2, alpha = 0.1)
```

Merk op dat het model met interactie er op neer komt dat voor elke combinatie (Age, Process) het gemiddelde genomen wordt.


We gebruiken het model om het aantal woorden te voorspellen.

```{r}
pred.lm.int <- predict(mem.lm.int, newdata = test.data.age.process)
res.table <- test.data.age.process %>% 
  bind_cols(value = pred.lm.int)
```

En dit resultaat vergelijken we met een tabel met de gemiddelden : 

```{r}
avg.table.age.process <- memory %>% 
  group_by(Age, Process) %>% 
  summarize(mean.age.process = mean(Words))
```

Beide resultaten kunnen vergeleken worden door de resultaten te joinen

```{r}
comp.table <- res.table %>% 
  inner_join(avg.table.age.process, by = c("Age","Process"))
comp.table
```

### Keuze van het model

```{r}
AIC(mem.lm, mem.lm.int)
```

Het model met de interactie term levert de laagste AIC, en is dus te verkiezen.

## Rang-gebaseerde methodes

De Kruskal-Wallis test laat toe om te kijken of er een significant verschil is in het aantal herinnerde woorden. We kunnen de test uitvoeren op

* de subsets per Process
* de subsets per Process en Age

Deze test zal aanduiden of er een significant verschil is in het gemiddeld aantal herinnerde woorden, maar leert ons niets over het effectieve verschil. Hiervoor moeten we dan de Wilcoxon-Mann-Whitney two-sample tests uitvoeren per 2 subsets.  
Aan de hand van de Hodges-Lehman schatter kunnen we dan bekijken wat het verschil is in het aantal herinnerde woorden tussen de verschillende subsets.

De rank-gebaseerde methodes veronderstellen geen normaliteit. 
Als we de Hodges-Lehman schatter gebruiken, dan is er uiteraard wel een veronderstelling van locatie-shift, dus in dit geval wordt wel verondersteld dat de varianties van de verschillende subsets gelijk zijn.


### Voorbereiding - data splitsen

We kunnen de Kruskal-Wallis en Wilcoxon tests uitvoeren op verschillende subsets. Bv.  
* subsets per proces
* subsets per leeftijd (invloed van process, voor een specifieke leeftijdscategorie)
* subsets per proces en leeftijd (invloed van proces en leeftijd)

Daarvoor definiëren we de subsets als volgt : 

```{r}
memory.by.age.process <- lapply(split(memory, list(memory$Age, memory$Process)), '[[', "Words")
memory.by.age <- lapply(split(memory, memory$Age), '[[', "Words")
memory.by.process <- lapply(split(memory, memory$Process), '[[', "Words")
memory.by.process.older <- lapply(split(memory.older, memory.older$Process), '[[', "Words")
memory.by.process.younger <- lapply(split(memory.younger, memory.younger$Process), '[[', "Words")
```

Om efficiënter de verschillende Wilcoxon-Mann-Whitney testen te kunnen uitvoeren, definiëren we de functie : 

```{r}
wc.tests <- function(subsets, adjust.method = "bonferroni") {
  ind.comb <- combn(1:length(subsets), 2)
  
  pw.result <- data.frame()
  
  pairwise.tests <- lapply(1:ncol(ind.comb), function(i) { 
    wc.test = wilcox.test(subsets[[ind.comb[1,i]]],
                          subsets[[ind.comb[2,i]]], conf.int = TRUE)
    
    pw.test <- data.frame(
      subset1 = names(subsets)[ind.comb[1,i]],
      subset2 = names(subsets)[ind.comb[2,i]],
      p.value = wc.test$p.value,
      lower = round(wc.test$conf.int[1],3),
      upper = round(wc.test$conf.int[2],3),
      location.shift = round(wc.test$estimate,3)
    )
    
    pw.test
  })
  
  # Add adjusted p-values, based on the chosen method
  pw.df <- do.call("bind_rows", pairwise.tests)
  pw.df$p.value.adj <- p.adjust(pw.df$p.value, adjust.method)
  
  pw.df
}
```


### Kruskal-Wallis testen

#### Per process

De Kruskal-Wallis test voor de subsets per Process

```{r}
kruskal.test(memory.by.process)
```
Zonder rekening te houden met leeftijd, is er een significant bewijs dat minstens 1 process een verschillende gemiddelde heeft voor het aantal woorden.


#### Effect van leeftijd

Om te controleren of er een effect is van leeftijd, doen we dezelfde test opnieuw, maar eens voor de data overeenkomend met jongeren, en de tweede keer voor de data van de oudere testpersonen.

```{r}
kruskal.test(Words ~ Process, data = memory.younger)
kruskal.test(Words ~ Process, data = memory.older)
```

Het effect is meer uitgesproken voor jongeren, maar in beide gevallen significant.

#### Effect van proces en leeftijd

Overeenkomend met de interactie term in het lineaire model, kunnen we de Kruskal-Wallis test ook uitvoeren op de subsets per combinatie van Process en Age.

```{r}
kruskal.test(memory.by.age.process)
```


### Wilcoxon-Mann-Whitney testen

Uitgevoerd voor alle combinaties van Process en Age : 

```{r message=FALSE,warning=FALSE}
wc.df.age.process <- wc.tests(memory.by.age.process) %>% 
  mutate(significant = p.value.adj < 0.05 )
wc.df.process.younger <- wc.tests(memory.by.process.younger) %>% 
  mutate(significant = p.value.adj < 0.05)
wc.df.process.older <- wc.tests(memory.by.process.older) %>% 
  mutate(significant = p.value.adj < 0.05)
wc.df.process.younger
wc.df.process.older
wc.df.age.process
```



## Vergelijking van de methodes

We kunnen dit vergelijken met de resultaten van het lineaire model : 

```{r message=FALSE,warning=FALSE}
lm.df.age.process <- lm.tests(mem.lm.int, test.data.age.process)
lm.df.process.younger <- lm.tests(mem.lm.int, test.data.process.younger)
lm.df.process.older <- lm.tests(mem.lm.int, test.data.process.older)
str(lm.df.age.process)
```

via een inner join : 

```{r message=FALSE,warning=FALSE}
comp.df.age.process <- lm.df.age.process %>% 
  inner_join(wc.df.age.process, by = c("subset1","subset2"))
comp.df.process.younger <- lm.df.process.younger %>% 
  inner_join(wc.df.process.younger, by = c("subset1","subset2"))
comp.df.process.older <- lm.df.process.older %>% 
  inner_join(wc.df.process.older, by = c("subset1","subset2"))
comp.df.process.younger
comp.df.process.older
comp.df.age.process
```

Deze tabel geeft weer voor welke subsets een significant verschil kan worden aangeduid (in dit geval op basis van de bonferroni-aangepaste p-waarde).  
Het Counting proces is significant verschillend van de Imagery en Intentional processen, voor elke leeftijdscategorie.  
Het Intentional proces voor ouderen is significant minder efficiënt dan wat de jongeren presteren in voor het Imagery en Intentional proces.

## Conclusie

Beide methodes geven aan dat er een significant effect is van het proces, en van de leeftijd.  
De methode via lineaire regressie laat enkel toe om na te gaan of er een significant effect is tov. een referentietoestand. De Wilcoxon-Mann-Whitney tests daarentegen laten toe om alle subsets met elkaar te vergelijken.

