---
title: "Examen Niet-parametrische Statistische Methoden"
author: "Bart Verweire"
date: "2018 M08 2"
output:
  pdf_document: default
  html_document: default
---

```{r setup, include=FALSE}
knitr::opts_chunk$set(echo = TRUE)
options(width = 240)
```

```{r libraries, include=FALSE}
library(tidyverse)
library(lubridate)
library(scales)
library(mgcv)
library(knitr)
```

# Vraag 2 - Werkloosheidsgraad

## Data Visualisatie

```{r, include=FALSE}
load(file = "unemploymentUS.rda")

unemploymentUS <- unemploymentUS %>% 
  mutate(date = ymd(paste(Year, Monthly, "01", sep="/")),
         date.number = Year + Monthly / 12)
```

```{r echo=FALSE,fig.height=2}
ggplot(unemploymentUS, aes(date, Rate)) +
  geom_point() +
  scale_x_date(labels = date_format("%Y-%m"), date_breaks = "year") +
  theme(axis.text.x = element_text(angle = 90)) +
  ggtitle("Unemployment Rate in US")
```

We zien een duidelijk niet-lineair verloop. Er lijkt een periodieke component te zijn, maar de periode is groter dan 1 jaar.

Gezien de niet-lineariteit is een gam-model aangewezen.
Er zijn 2 onafhankelijke variabelen, namelijk Year en Monthly. We kunnen een aantal verschillende modellen opstellen 

* Year
* Year en Monthly als onafhankelijke variabelen
* effectieve datum (of numeriek : Year + Monthly/12) als onafhankelijke variabele

De modellen kunnen vergeleken worden via AIC.

## gam model met splines voor Year en Monthly

```{r}
ue.mod <- gam(Rate ~ s(Year) + s(Monthly), data = unemploymentUS)
summary(ue.mod)
anova(ue.mod)
```

Er is een significant verband met Year, maar niet met Monthly.

```{r echo=FALSE, fig.height=2}
ue.mod.pred = predict(ue.mod, se.fit = TRUE)
ue.mod.data <- unemploymentUS %>% 
  mutate(fit = ue.mod.pred$fit,
         l = ue.mod.pred$fit - 1.96 * ue.mod.pred$se.fit,
         u = ue.mod.pred$fit + 1.96 * ue.mod.pred$se.fit,
         resid = residuals(ue.mod))

ggplot(ue.mod.data, aes(Year + Monthly / 12)) +
  geom_point(aes(y = Rate)) +
  geom_line(aes(y = fit), color = "red") +
  geom_ribbon(aes(ymin = l, ymax = u), fill = "red", alpha = 0.1) +
  scale_x_continuous(breaks = 1970:1990) +
  theme(axis.text.x = element_text(angle = 90))
```

```{r echo=FALSE, fig.height=2}
par(mfrow=c(1,2))
plot(ue.mod, residuals = TRUE, select = 1, shade = TRUE)
plot(ue.mod, residuals = TRUE, select = 2, shade = TRUE)
```

## gam model met enkel Year

```{r}
ue.mod.year <- gam(Rate ~ s(Year), data = unemploymentUS)
summary(ue.mod.year)
anova(ue.mod.year)
```

De invloed van Year is significant.
Het model heeft een iets lagere AIC dan het model met Year en Monthly.

```{r}
AIC(ue.mod, ue.mod.year)
``` 

```{r echo=FALSE, fig.height=2}
ue.mod.year.pred = predict(ue.mod.year, se.fit = TRUE)

ue.mod.year.data <- unemploymentUS %>% 
  mutate(fit = ue.mod.year.pred$fit,
         l = ue.mod.year.pred$fit - 1.96 * ue.mod.year.pred$se.fit,
         u = ue.mod.year.pred$fit + 1.96 * ue.mod.year.pred$se.fit,
         resid = residuals(ue.mod.year))

ggplot(ue.mod.year.data, aes(Year + Monthly / 12)) +
  geom_point(aes(y = Rate)) +
  geom_line(aes(y = fit), color = "red") +
  geom_ribbon(aes(ymin = l, ymax = u), fill = "red", alpha = 0.1) +
  scale_x_continuous(breaks = 1970:1990) +
  theme(axis.text.x = element_text(angle = 90))

plot(ue.mod.year, residuals = TRUE)

```


## Is het model significant niet-lineair ?
```{r}
ue.mod.year.lin <- gam(Rate ~ Year, data = unemploymentUS)
summary(ue.mod.year.lin)
anova(ue.mod.year.lin)
```

In het zuiver lineaire model zijn de coëfficiënten niet significant. Zoals visueel al duidelijk was, kunnen we ervan uitgaan dat de afhankelijkheid niet-lineair is.

```{r echo=FALSE, fig.height=2}
ue.mod.year.lin.pred = predict(ue.mod.year.lin, se.fit = TRUE)
residuals(ue.mod.year.lin.pred)
ue.mod.year.lin.data <- unemploymentUS %>% 
  mutate(fit = ue.mod.year.lin.pred$fit,
         l = ue.mod.year.lin.pred$fit - 1.96 * ue.mod.year.lin.pred$se.fit,
         u = ue.mod.year.lin.pred$fit + 1.96 * ue.mod.year.lin.pred$se.fit)

ggplot(ue.mod.year.lin.data, aes(Year + Monthly / 12)) +
  geom_point(aes(y = Rate)) +
  geom_line(aes(y = fit), color = "red") +
  geom_ribbon(aes(ymin = l, ymax = u), fill = "red", alpha = 0.1) +
  scale_x_continuous(breaks = 1970:1990) +
  theme(axis.text.x = element_text(angle = 90))
```

## Gam model op tijd

Aan gezien de periode groter is dan een jaar, kan het effect van maand misschien beter inbegrepen worden door niet te fitten op Year, maar op Year + Monthly / 12

```{r}
ue.mod.datenr <- gam(Rate ~ s(date.number), data = unemploymentUS)
summary(ue.mod.datenr)
anova(ue.mod.datenr)
```

De coëfficiënten in dit model zijn eveneens significant

```{r echo=FALSE, fig.height=2}
ue.mod.datenr.pred = predict(ue.mod.datenr, se.fit = TRUE)

ue.mod.datenr.data <- unemploymentUS %>% 
  mutate(fit = ue.mod.datenr.pred$fit,
         l = ue.mod.datenr.pred$fit - 1.96 * ue.mod.datenr.pred$se.fit,
         u = ue.mod.datenr.pred$fit + 1.96 * ue.mod.datenr.pred$se.fit)

ggplot(ue.mod.datenr.data, aes(Year + Monthly / 12)) +
  geom_point(aes(y = Rate)) +
  geom_line(aes(y = fit), color = "red") +
  geom_ribbon(aes(ymin = l, ymax = u), fill = "red", alpha = 0.1) +
  scale_x_continuous(breaks = 1970:1990) +
  theme(axis.text.x = element_text(angle = 90))

# plot(ue.mod.datenr.pred)
```

## Vergelijking

```{r}
AIC(ue.mod, ue.mod.datenr, ue.mod.year)
```

Het model op basis van Year + Monthly /12 is het beste

## Conclusie

* Er is een niet-lineair verband tussen werkloosheidgraad en de tijd
* De periode van de fluctuaties is groter dan 1 jaar, dus de invloed van het jaar is significant groter dan deze van de maand 




